【裁判字號】    88,上易,2295
【裁判日期】    890308
【裁判案由】    詐欺
【裁判全文】
臺灣高等法院高雄分院刑事判決                  八十八年度上易字第二二九五號
    上  訴  人  台灣高雄地方法院檢察署檢察官
    被      告  丙○○
右上訴人因被告詐欺案件，不服臺灣高雄地方法院八十八年度易字第三六二八號中華
民國八十八年十月十九日第一審判決（起訴案號：臺灣高雄地方法院檢察署八十八年
度調偵字第一號、第二號），提起上訴，本院判決如左：
      主  文
上訴駁回。
      理  由
一、公訴意旨略以：被告丙○○基於意圖為自己不法之所有之概括犯意，明知並無支
    付能力，竟於民國八十七年五月十二日，至高雄市○○區○○路九七０號處，向
    告訴人國民小客車租賃有限公司（下稱國民公司）佯稱因業務需要需租用車牌號
    碼ＹＺ－五四七０號自用小客車一部，並提供重型機車一輛作為擔保，約定租金
    每日新台幣（下同）一千五百元，致使告訴人國民公司代表人乙○○陷於錯誤，
    因而交付前開小客車一輛。詎被告丙○○租得車輛後，除於同年五月十九日、二
    十九日分別繳清租金，並取得國民公司信任於八十七年五月三十日取回前開重型
    機車後，於同年六月十八日、同年七月十七日所交付如起訴書附表所示之支票二
    紙皆不獲兌現，且即避不見面拒不返還前開車輛，迄至同年十一月二十七日中午
    ，始由告訴人之職員林志銘於高雄市○○區○○路附近空地尋獲該車後通知國民
    公司，國民公司始知受騙；又被告丙○○基於前開意圖為自己不法所有之概括犯
    意，明知向國民公司承租之ＹＺ－五四七０號自用小客車尚未返還，且仍未付清
    租金、顯無支付能力，仍於八十七年十二月十一日，至高雄市○○區○○路九０
    二號中美小客車租賃有限公司（下稱中美公司）詐稱要承租車號Ｊ八－三七八三
    號小客車使用，原約定租期一天，並提供車號為ＹＷＮ－八五三號機車一輛作為
    擔保，租金每日一千七百元，致使中美公司之代表人甲○○陷於錯誤，因而交付
    該小客車。詎丙○○租得車輛後即要求延期還車，且除於同年十二月十八日、三
    十一日分別繳清租金外，隨即於八十八年一月二日避不見面拒不返還前開車輛，
    中美公司始知受騙。因認被告所為，係犯刑法第五十六條、第三百三十九條第一
    項之連續普通詐欺罪嫌云云。
二、按犯罪事實應依證據認定之，無證據不得推定其犯罪事實。又不能證明被告犯罪
    者，應諭知無罪之判決，刑事訴訟法第一百五十四條、第三百零一條第一項分別
    定有明文。次按刑法第三百三十九條第一項詐欺罪之成立，以意圖為自己不法之
    所有，以詐術使人將本人或第三人之物交付為要件，所謂以詐術使人交付，必須
    被詐欺人因其詐術而陷於錯誤，若其所用方法，不能認為詐術，亦不致使人陷於
    錯誤，即不構成該罪。又告訴人之告訴，係以被告受刑事訴追為目的，是其陳述
    是否與事實相符，仍應調查其他證據以資審認；而認定不利被告之事實，須依積
    極證據，苟積極證據不足為不利於被告事實之認定時，即應為有利於被告之認定
    ，不必有何有利之證據；事實之認定，應憑證據，如未能發現相當證據，或證據
    不足證明，自不能以推測或擬制之方法，以為裁判基礎，最高法院四十六年台上
    字第二六０號、五十二年臺上字第一三００號、三十年上字第八一六號、四十年
    台上字八六號分別著有判例足供參照。
三、本件公訴人認被告有前揭犯嫌，無非以告訴人之指訴及證人林志銘之證詞，並有
    租車契約書及身分證影本各二份為其主要論據。訊據被告丙○○雖坦承有於上揭
    時地向告訴人租車之事實，惟否認有何詐欺犯行，辯稱：「我當時生意失敗，經
    濟發生困難，所以才沒有繳錢。當時租車是因負責跑全省業務，做生意用的。當
    初我向告訴人國民租賃公司租車時有告訴他說做生意用，每天給一千五百元，沒
    有說要租多久，我之前也有跟國民租賃公司租過車子，我都有拿我的重型機車作
    擔保，我大概從八十七年五月十二日開始租車，之前我都有交現金給告訴人國民
    租賃公司，六月十八日及七月十八日有拿二張支票給國民租賃公司，大概從八月
    份因生意失敗，到所開的支票跳票後沒有與國民租賃公司連絡，我就將車子開到
    德民路附近空地放著，我也沒有告訴民國租賃公司我車子放在那裏，鑰匙沒有放
    在車上，當初重型機車要回時我告訴他說我妹妹結婚需要用車子。我未向國民租
    賃公司租車子之前就向中美公司租過好幾次車，我並在八十七年十二月十一日向
    中美公司租Ｊ八－三七八三號的車子，並提供輕型機車作擔保，租金每日一千七
    百元，當時是因我從事幼教，跟人家談經銷，如談成就可還清債務，我因之前尚
    欠國民租賃公司租金，不敢跟他租，所以才向中美公司租車，當時因經銷沒有談
    成，不好意思再跟中美公司連絡，我就將車放在中美公司門口旁，鑰匙放在車子
    裏面，我也沒有通知中美公司，何時放在中美公司門口的時間我忘記了，現輕型
    機車還在中美公司，現尚欠國民租賃公司二十幾萬元，中美公司尚欠八萬元，是
    他們公司跟我講的，我想他們不會騙我，等我有錢我就還他們」云云。
四、經查：
    (一)告訴人國民公司代表人乙○○到庭陳稱：「被告於八十七年五月十二日向我
        租車之前有跟我租過二次，當初有租有還，五月十二日向我租時說要租二、
        三天，先付我一天的錢，剩下的天數回來再付，回來付錢後，說要再跟我續
        租二十天左右，五月十九日、五月廿九日都有交租金，五月三十日就將重型
        機車拿回，並還拿二張支票給我，被告從八十七年五月底就沒有付租金，我
        也有去被告南昌路住處找過他，後來我們在德民路附近空地找到車子，被告
        現尚欠二十四萬元，被告之前信用都不錯，才會讓他將重型機車牽回」等語
        （見原審八十八年九月一日訊問筆錄）；而告訴人中美公司之代表人甲○○
        亦到庭陳稱：「被告從八十七年年初開始租車，我與被告不熟，租一天，就
        沒有再租。至八十七年十二月十一日再向我租車，約定租一天，一天租金一
        千七百元，隔天被告就沒有來還車，我就打電話催他，十八日有來繳租金，
        在十二月二十二日繳一萬六千元，租到二十二日，但二十二日他又沒來繳租
        金，我又催他，被告三十一日又來繳了一萬八千元，租到一月二日，到期他
        沒有繳，我又催他，被告至三十一日就拿二十五萬元的客票給我，當租金，
        兌現後剩餘的錢再還他。至八十八年二月五日，該票遭退票，我一直通知他
        都連絡不到，‧‧‧被告起先信用很好，雖有拖延，但都能按時交租金，至
        客票退票後，才連絡不到，租車原先是每日一千七百元，因被告租很多天，
        所以我就自動將租金降為一千五百元。我租給被告，被告也提供車號ＹＷＮ
        －八五三機車作擔保，機車目前還在我這裏，他跟我說他要慢慢付租金，一
        直到付清，才要將機車牽回。從跟我租車起，就將該機車給我做擔保，我尚
        未拍賣處理掉‧‧‧」等語（見原審八十八年十月一日訊問筆錄）。由上開
        二位告訴人之陳述以觀，被告係向二位告訴人租車，雙方成立車輛租賃契約
        ，基於該合法有效之車輛租賃契約，被告有給付租金予二位告訴人之義務，
        二位告訴人亦有依租約交付車輛予被告之義務，是二位告訴人交付系爭車輛
        予被告使用，是在履行其應盡之契約義務，自難認被告有施用詐術，致告訴
        人陷於錯誤，而基於錯誤之認知將系爭車輛交付之情形。
    (二)次查被告於八十七年五月十二日向國民公司租車，其間先後繳交租金三次，
        於同年五月三十日起，始未按時繳納租金；又自八十七年十二月十一日起向
        中美公司租車，其間先後繳交租金四次，至八十八年一月二日起，未依約繳
        交租金，此據告訴人代表人乙○○、朱雅玲於本院證述明確，是被告向告訴
        人租車時，倘自始即有意圖為自己不法所有之犯意，自當詐得小客車後，一
        走了之，當無得手後，先後數度返回告訴人處續繳租金之理。且於債務人於
        債之關係成立後，如有未依債之本旨履行民事債務之情形，在一般社會經驗
        上可能之原因甚多，縱令是出於惡意不為履行，苟無足以證明其在債之關係
        發生時，自始即具有不法所有意圖之積極證據，亦僅能令負民事之遲延給付
        責任，依刑事訴訟法第一百五十四條之規定，尚不得據此債信違反之客觀事
        態，而推定債務人原有詐欺取財或詐欺得利之犯意；況被告分別已與告訴人
        成立和解，有和解書二紙附卷可稽，益徵被告自始並無詐欺之犯意。
    (三)又查，被告雖分別有提供機車供二位告訴人作擔保，縱事後被告以某種原因
        將機車由告訴人國民公司處牽回，亦是經過告訴人國民公司之同意，告訴人
        國民公司願放棄該機車之擔保，返還機車予被告，係基於其自由考量，亦難
        以此苛責被告；而置放於中美公司供擔保之機車並未牽回，亦為告訴人中美
        公司代表人甲○○所自承在卷，被告未給付租金或對其所承租之車輛有所損
        壞時，告訴人中美公司即可拍賣該供擔保之車輛求償，是被告提供機車作為
        其承租車輛之擔保，純係民事責任關係，亦難認被告提供機車作擔保之行為
        ，係施用詐術之行為。參以被告給付不出租金後，係將所承租之車輛遺棄，
        並非將其轉賣、典當或為任何換價處分，於換得金錢後供已花用，自難認被
        告有何不法所有之意圖。
    (四)復查，被告既曾與告訴人有過租車之紀錄，且均經告訴人陳稱被告原先信用
        很好，均正常繳交租金等情，是被告辯稱其係因最近生意失敗，經濟發生困
        難，所以才沒有繳付租金，尚堪採信。至被告未能如期繳交租金，或事後與
        告訴人另行約定分期清償租金後未依約履行，或將所承租之車遺棄而未通知
        告訴人之行為，其雖有不當，惟此純係民事債務不履行之問題，揆諸上開說
        明，自與普通詐欺罪之構成要件有間，誠難以該罪相繩。又公訴人所舉之證
        人林志銘，依其證詞僅能證明被告有遺棄所承租車輛之事實，惟此既純係民
        事債務不履行之問題，已如前述，尚難為被告不利之認定。
五、綜上所述：本件被告既未施用詐術向告訴人租車，告訴人亦未陷於錯誤而交付小
    客車，因之核與詐欺罪之構成要件，尚屬有間，揆諸首揭說明，自難遽認有詐欺
    犯行，此外又查無其他任何積極之證據，足認被告有上述犯行，因此原審以不能
    證明被告犯罪而諭知無罪之判決，核無不合，檢察官上訴意旨，仍執前詞，為無
    理由，應予駁回。
六、本件公訴人上訴意旨，另以被告除有詐欺車輛之犯行外，尚有拒不繳納租金之詐
    欺得利犯行，與起訴詐欺取財部分有裁判上一罪關係，原審未併予審理云云；惟
    公訴人起訴被告詐欺取財部分，業經判決無罪，與公訴人所指詐欺得利部分，自
    無裁判上一罪關係，本院無從併予審理，附此敘明。
據上論結，應依刑事訴訟法第三百六十八條，判決如主文。
本案經檢察官林應華到庭執行職務。
中    華    民    國     八十九     年       三       月     八   日
                              臺灣高等法院高雄分院刑事第六庭
                                  審判長法官  陳吉雄
                                        法官  江泰章
                                        法官  周賢銳
右正本證明與原本無異。
不得上訴。
                                      書記官  高文輝
中    華    民    國     八十九     年       三       月    九    日
                                                               Ｊ


司法院資訊處製作；財團法人民間司法改革基金會備份。
